【裁判字號】    97,重訴,190
【裁判日期】    971009
【裁判案由】    侵權行為損害賠償
【裁判全文】
臺灣臺南地方法院民事判決             97年度重訴字第190號
原      告  丙○○
            丁○○
            戊○○
            乙○○
            辛○○
兼上五人
法定代理人  庚○○
共      同
訴訟代理人  王建強律師
複  代理人  王盛鐸律師
被      告  天仁汽車企業股份有限公司
法定代理人  甲○○
被      告  己○○
上被告因公共危險等案件，原告提起刑事附帶民事訴訟，請求侵
權行為損害賠償，經本院刑事庭裁定移送前來，於民國97年9月
25日言詞辯論終結，判決如下：
    主  文
被告應連帶給付原告庚○○新臺幣貳拾壹萬壹仟元、原告丙○○
參拾柒萬玖仟零肆拾肆元、原告丁○○肆拾貳萬壹仟貳佰零柒元
、原告戊○○肆拾柒萬肆仟零伍拾捌元、原告乙○○陸拾貳萬參
仟伍佰壹拾參元、原告辛○○伍拾柒萬捌仟玖佰伍拾元，及均自
民國九十七年六月二十五日起至清償日止，按年息百分之五計算
之利息。
原告其餘之訴駁回。
訴訟費用新臺幣伍仟壹佰陸拾元由被告連帶負擔。
本判決第一項於原告庚○○以新臺幣柒萬壹仟元、原告丙○○壹
拾貳萬柒仟元、原告丁○○壹拾肆萬壹仟元、原告戊○○壹拾伍
萬玖仟元、原告乙○○貳拾萬捌仟元、原告辛○○壹拾玖萬參仟
元為被告供擔保後得假執行；但被告依序以新臺幣貳拾壹萬壹仟
元為原告庚○○、新臺幣參拾柒萬玖仟零肆拾肆元為原告丙○○
、新臺幣肆拾貳萬壹仟貳佰零柒元為原告丁○○、新臺幣肆拾柒
萬肆仟零伍拾捌元為原告戊○○、新臺幣陸拾貳萬參仟伍佰壹拾
參元為原告乙○○、新臺幣伍拾柒萬捌仟玖佰伍拾元為原告辛○○預供擔保者，得免為假執行。
原告其餘假執行聲請駁回。
    事實及理由
壹、程序部分：
    按「訴狀送達後，原告不得將原訴變更或追加他訴，但擴張
    或減縮應受判決事項之聲明者，不在此限」，民事訴訟法第
    255條第1項但書第3款定有明文。本件原告於起訴時就訴之
    聲明請求「被告天仁汽車企業股份公司（下稱天仁汽車公司
    ）、被告己○○應連帶賠償原告庚○○新臺幣（下同）2114
    50元、原告丙○○0000000元、原告丁○○0000000元、戊○○0000000元、乙○○0000000元、辛○○0000000元，暨分
    別自本起訴狀送達之翌日起至清償日止，按年息百分之五計
    算之利息」，嗣於民國97年9月25日具狀縮減為「被告天仁
    汽車公司、被告己○○應連帶賠償原告庚○○211000元、原
    告丙○○779044元、原告丁○○821207元、戊○○874058元
    、乙○○923513元、辛○○978950元，暨分別自本起訴狀送
    達之翌日起至清償日止，按年息百分之五計算之利息」，核
    屬不變更訴訟標的而減縮應受判決事項之聲明，與上開規定
    相符，應予准許。
貳、實體部分：
一、原告起訴略以：
(一)、被告己○○為大客車司機，曾因多次酒後駕車案件，經判刑
    甚至入監服刑，應能知悉酒後不得駕駛任何動力交通工具，
    以維護其他人之安全，然卻不知悔改，仍於96年11月24 日
    晚上，於飲用酒類後己不能安全駕駛車輛之時，仍貿然駕車
    行駛，致於同日晚上9時43分，駕駛被告天仁汽車公司所屬
    車號XX-886營業用大客車，沿台南市○○路由南往北行駛至
    該路與郡安路口時，自後撞及同向由訴外人鄭湘蘭所騎乘，
    後載鄭秀如即原告丙○○等5人之母親，正於該路口停等紅
    燈之車號ZVG-352輕型機車，致鄭秀如受有頭部外傷，顱內
    損傷等傷害，經送醫後延至同日下午10時34分不治死亡；被
    告己○○業務過失致人於死等案件，業經台灣台南地方法院
    檢察署以96年度偵字第17019號、96年度18074號提起公訴，
    並經鈞院以97年度交訴字第24號刑事案件審理。
(二)、原告丙○○、丁○○、戊○○、乙○○、辛○○等5人為
    本件被害人鄭秀如之子女，上5人之法定代理人庚○○為鄭
    秀如已離婚之前夫，並為實際支出殯葬費之人，依民法第
    192 條第1、2項及第194條規定，原告等人均為受有損害之
    人，茲謹依刑事訴訟法第487條規定，提起本件刑事附帶民
    事訴訟。
(三)、按「不法侵害他人致死者，對於支出醫療及增加生活上需要
    之費用或殯葬費之人，亦應負損害賠償責任」、「被害人對
    於第三人負有法定扶養義務者，加害人對於該第三人亦應負
    損害賠償責任」、「不法侵害他人致死者，被害人之父、母
    、子、女及配偶，雖非財產上之損害，亦得請求賠償相當之
    金額」，民法第192條第1項、同條第2項、第194條定有明文
    ；另按「受僱人因執行職務不法侵害他人之權利者，由僱用
    人與行為人連帶負損害賠償責任」，亦有同法第188條第1項
    規定可稽。經查，原告庚○○為實際支出醫療費、殯葬費之
    人，而被害人鄭秀如原本對原告丙○○、丁○○、戊○○、
    乙○○、辛○○等5人負有扶養責任，今鄭秀如既因被告己○○酒後駕駛被告天仁汽車公司所屬車輛之過失行為受有不
    法侵害而死亡，依前揭法律規定，被告己○○、天仁汽車公
    司除應對支出醫療費、殯葬費之原告庚○○負連帶損害賠償
    責任外，亦應對原受被害人鄭秀如扶養之前揭原告丙○○等
    5人負連帶損害賠償責任；同時，雖非財產上損害，被告仍
    應連帶賠償原告5人一定金額之慰撫金，其理甚明。
(四)、被告己○○及被告天人汽車公司應連帶給付賠償金額如下：
１、原告庚○○部分：原告庚○○曾支出醫療費、殯葬費共計請
    求支出之費用211000元。請求明細如下：
(1)、醫療費部分：l250元。
(2)、殯葬費部分：(甲)葬儀社相關費用：166200元、(乙)台南市殯葬
    管理所費用：17500元、(丙)靈骨塔相關費用：26500元。共計
    210200元。
２、原告丙○○部分，茲詳列明細如下：
(1)、扶養費部分：原告丙○○於79年1月16日生，事件發生之96
    年11月24日，時年17足歲又10足月，至成年尚有2年2月須受
    扶養；以96年度扶養親屬免稅額77000元為計算基準，依霍
    夫曼計算法扣除中間利息，並扣除原告庚○○應負擔部分二
    分之一，則被告等應連帶賠償原告丙○○79044元。
(2)、非財產上損害賠償部分：被害人鄭秀如為原告丙○○之母，
    辛苦扶養五名子女，長子丙○○因家境貧寒僅能就讀夜校（
    新營高工商用資訊科），以免擔任看護之被害人鄭秀如過於
    勞累，母親驟然去世，天人永隔，睛天霹靂，心中哀戚之情
    ，筆墨亦難形容。準此，原告丙○○爰請求100萬元之慰撫
    金。
(3)、又原告既已受領強制險之賠償金150萬元，依法應自請求金
    額中扣除，經查，該筆金額係由原告丙○○五名兄弟所共有
    ，是以，爰將原告丙○○、丁○○、戊○○、乙○○及辛○○五人請求金額分別扣除30萬元。故原告丙○○請求金額共
    計779044元。
３、原告丁○○部分，茲詳列明細如下：
(1)、扶養費部分：原告丁○○於80年4月25日生，事件發生之96
    年11月24日，時年16足歲又7足月，至成年尚有3年5月須受
    扶養; 以96年度扶養親屬免稅額77000元為計算基準，依霍
    夫曼計算法扣除中問利息，並扣除原告庚○○應負擔部分二
    分之一，則被告等應連帶賠償原告丁○○121207元。
(2)、非財產上損害賠償部分：被害人鄭秀如為原告丁○○之母，
    辛苦扶養五名子女，次子丁○○就讀天仁工商二年級，母親
    驟然去世，天人永隔，晴天霹靂，心中哀戚之情，筆墨亦難
    形容。準此，原告丁○○爰請求100萬元之慰撫金。
(3)、又原告既已受領強制險之賠償金150萬元，依法應自請求金
    額中扣除，經查，該筆金額係由原告丙○○五名兄弟所共有
    ，是以，爰將原告丙○○、丁○○、戊○○、乙○○及辛○○五人請求金額分別扣除30萬元。故原告丁○○請求金額共
    計821207元。
４、原告戊○○部分，茲詳列明細如下：
(1)、扶養費部分：原告戊○○於81年12月27日生，事件發生之96
    年11月24日，時年14足歲又11足月，至成年尚有5年1月須受
    扶養；以96年度扶養親屬免稅額77000元為計算基準，依霍
    夫曼計算法扣除中間利息，並扣除原告庚○○應負擔部分二
    分之一，則被告等應連帶賠償原告戊○○174058元。
(2)、非財產上損害賠償部分：被害人鄭秀如為原告戊○○之母，
    辛苦扶養五名子女，三子戊○○就讀北門國中三年級，母親
    驟然去世，天人永隔，睛天霹靂，心中哀戚之情，筆墨亦難
    形容。準此，原告戊○○爰請求100萬元之慰撫金。
(3)、又原告既已受領強制險之賠償金150萬元，依法應自請求金
    額中扣除，經查，該筆金額係由原告丙○○五名兄弟所共有
    ，是以，爰將原告丙○○、丁○○、戊○○、乙○○及辛○○五人請求金額分別扣除30萬元。故原告戊○○請求金額共
    計874058元。
５、原告乙○○部分，茲詳列明細如下：
(1)、扶養費部分：原告乙○○於83年8月6日生，事件發生之96年
    11月24日，時年13足歲又3足月，至成年尚有6年9月須受扶
    養; 以96年度扶養親屬免稅額77000元為計算基準，依霍夫
    曼計算法扣除中間利息，並扣除原告庚○○應負擔部分二分
    之一，則被告等應連帶賠償原告乙○○223513元。
(2)、非財產上損害賠償部分：被害人鄭秀如為原告乙○○之母，
    辛苦扶養五名子女，四子乙○○輕度智障，領有殘障手冊，
    就讀學甲國中特教班，平日母親最為疼愛，母親驟然去世，
    天人永隔，失去心中支持力量，心中哀戚之情，筆墨亦難形
    容。準此，原告乙○○爰請求100萬元之慰撫金。
(3)、又原告既已受領強制險之賠償金150萬元，依法應自請求金
    額中扣除，經查，該筆金額係由原告丙○○五名兄弟所共有
    ，是以，爰將原告丙○○、丁○○、戊○○、乙○○及辛○○五人請求金額分別扣除30萬元。故原告乙○○請求金額共
    計923513元。
６、原告劉昊誼部分，茲詳列明細如下：
(1)、扶養費部分：原告劉昊誼於85年8月12日生，事件發生之96
    年11月24日，時年11足歲又3足月，至成年尚有8年9月須受
    扶養；以96年度扶養親屬免稅額77000元為計算基準，依霍
    夫曼計算法扣除中間利息，並扣除原告庚○○應負擔部分二
    分之一，則被告等應連帶賠償原告劉昊誼278950元。
(2)、非財產上損害賠償部分：被害人鄭秀如為原告劉昊誼之母，
    辛苦扶養五名子女，長女劉昊誼就讀台中縣大肚鄉追分國小
    六年級（蓋因被害人家貧，鄭秀如及前夫均須努力賺錢養家
    ，無法照顧年幼之長女，故凡就學期問，長女均往被害人鄭
    秀如姊姊家中，由渠代為照顧），因不得已與母親分隔兩地
    ，本已不捨，母親驟然去也，天人永隔，心中更是難受。準
    此，原告劉昊誼爰請求100萬元之慰撫金。
(3)、又原告既已受領強制險之賠償金150萬元，依法應自請求金
    額中扣除，經查，該筆金額係由原告丙○○五名兄弟所共有
    ，是以，爰將原告丙○○、丁○○、戊○○、乙○○及辛○○五人請求金額分別扣除30萬元。故原告辛○○請求金額共
    計978950元。
(五)、並聲明：
１、被告天仁汽車公司、被告己○○應連帶賠償原告庚○○2110
    00元、原告丙○○779044元、原告丁○○821207元、戊○○
    874058元、乙○○923513元、辛○○978950元，暨分別自本
    起訴狀送達之翌日起至清償日止，按年息百分之五計算之利
    息。
２、原告願供擔保，請准宣告假執行。
二、被告則略以：
(一)、被告天仁汽車公司：因被告己○○是酒後駕車，所以保險公
    司不理賠，但我們有誠意與原告和解，對於原告所請求之金
    額，我們願負擔100萬元，請原告能讓我們分期付款。另原
    告已領取之強制險150萬元部分，應扣除之。
(二)、被告己○○：對於酒後駕車事實不爭執，但本人現在還在監
    執行中，並無收入也無錢還。
(三)、並聲明：原告之訴駁回。
三、法院的判斷：
(一)、原告主張被告己○○於96年11月24日晚上9時43分，於飲用
    酒類後己不能安全駕駛車輛之時，仍貿然駕駛被告天仁汽車
    公司所屬車號XX-886營業用大客車，在沿台南市○○路由南
    往北行駛至該路與郡安路口時，自後撞及同向由訴外人鄭湘
    蘭所騎乘，後載鄭秀如即原告丙○○等5人之母親，正於該
    路口停等紅燈之車號ZVG-352 輕型機車，致鄭秀如受有頭部
    外傷，顱內損傷等傷害，經送醫後延至同日下午10時34分不
    治死亡之事實及原告丙○○、丁○○、戊○○、乙○○、辛○○等5人為被害人鄭秀如之子女，上5人之法定代理人即原
    告庚○○為鄭秀如已離婚前夫之事實，為被告二人所不爭執
    ，並有原告提出之戶籍謄本在卷可按，復經依職權調閱台灣
    台南地方法院檢察署以96年度偵字第17019號、96年度18074
    號提起公訴及本院以97年度交訴字第24號刑事卷審核無誤，
    暨經臺灣省臺南區車輛行車事故鑑定委員會鑑定被告己○○
    為肇事原因，機車駕駛人鄭湘蘭無肇事原因，此亦有上開機
    關97年2月14日南鑑字第0975900419號函附於前開偵查卷可
    按，因之，原告此部分之主張，自堪信為真實。
(二)、按因故意或過失，不法侵害他人之權利者，負損害賠償責任
    ，民法第184條第1項前段定有明文。次按汽車、機車或其他
    非依軌道行駛之動力車輛，在使用中加損害於他人者，駕駛
    人應賠償因此所生之損害。但於防止損害之發生，已盡相當
    之注意者，不在此限，民法第191條之2亦定有明文。又按受
    僱人因執行職務，不法侵害他人之權利者，由僱用人與行為
    人連帶負損害賠償責任。民法第188條第1項前段定有明文。
    本件被害人鄭秀如因被告己○○酒駕駕駛被告天仁汽車公司
    所屬車號XX-886營業用大客車，自後撞及同向由訴外人鄭湘
    蘭所騎乘，後載鄭秀如之機車，致被害人鄭秀如死亡，而被
    告己○○為被告天仁汽車公司之受僱人，自應由被告己○○
    、天仁汽車公司依法負連帶賠償責任。
(三)、又按不法侵害他人致死者，對於支出醫療及增加生活上需要
    之費用或殯葬費之人，亦應負損害賠償責任。被害人對於第
    三人負有法定扶養義務者，加害人對於該第三人，亦應負損
    害賠償責任；不法侵害他人致死者，被害人之父、母、子女
    及配偶，雖非財產上之損害，亦得請求賠償相當之金額。民
    法第192條第1項、第2項、第194條亦定分別有明文。茲就被
    告等應賠償原告等之明細，分述如下：
甲、庚○○殯葬費及醫療費部分：
    原告庚○○主張為被害人鄭秀如支出醫療費1250元（含證書
    費用）、葬儀社費用166200元、臺南市殯葬管理所費用1750
    0元、靈骨塔相關費用26500元，業據原告庚○○提出奇美醫
    院收據影本三紙、仁福葬儀社收據影本四紙、臺南市政府規
    費收入影本四紙、財團法人學甲慈濟宮捐款收據影本三紙為
    證，被告亦不爭執，原告庚○○請求211000元之殯葬費、醫
    療費，自屬有據。
乙、原告丙○○、丁○○、戊○○、乙○○、辛○○
    等5人部分：
(一)、扶養費部分：原告丙○○、丁○○、戊○○、乙○○、辛○○等5人為被害人鄭秀如之子女，以96年度扶養
    親屬免稅額77000元為計算基準，並應扣除原告庚○○應負
    擔部分二分之一，渠等扶養費，分述如下：
、原告丙○○於79年1月16日生，事件發生之96年11月24日，
    時年17歲又10月，至成年尚有2年2月須受扶養，則被告等應
    連帶賠償原告丙○○79349元【計算式：月別5/12%複式霍夫
    曼計算法（第一個月不扣除中間利息），其計算式為：[64
    16*24.00000000（此為應受扶養26月之霍夫曼係數）]除以2
    （受扶養人數）=79349（小數點以下四捨五入）】。原告原
    告丙○○請求79044元之扶養費用，為有理由。
、原告丁○○於80年4月25日生，事件發生之96年11月24日，
    時年16歲又7月，至成年尚有3年5月須受扶養，則被告等應
    連帶賠償原告丁○○121682元【計算式：月別5/12%複式霍
    夫曼計算法（第一個月不扣除中間利息），其計算式為：[6
    417*37.00000000（此為應受扶養41月之霍夫曼係數）]除以
    2（受扶養人數）=121682（小數點以下四捨五入）】。原告
    丁○○請求121207元之扶養費用，為有理由。
、原告戊○○於81年12月27日生，事件發生之96年11月24 日
    ，時年14歲又11月，至成年尚有5年1月須受扶養，則被告等
    應連帶賠償原告戊○○174690元【計算式：月別5/12%複式
    霍夫曼計算法（第一個月不扣除中間利息），其計算式為：
    [6416*54.00000000（此為應受扶養61月之霍夫曼係數）]除
    以2（受扶養人數）=174690（小數點以下四捨五入）】。原
    告戊○○請求174058元之扶養費用，為有理由。
、原告乙○○於83年8月6日生，事件發生之96年11月24日，時
    年13歲又3月，至成年尚有6年9月須受扶養，則被告等應連
    帶賠償原告乙○○224300元【計算式：月別5/12%複式霍夫
    曼計算法（第一個月不扣除中間利息），其計算式為：[641
    6*69.0000000（此為應受扶養81月之霍夫曼係數）]除以2（
    受扶養人數）=224300（小數點以下四捨五入）】。原告乙○○請求223513元之扶養費用，為有理由。
、原告辛○○於85年8月12日生，事件發生之96年11月24日，
    時年11歲又3月，至成年尚有8年9月須受扶養，則被告等應
    連帶賠償原告劉誼279897元【計算式：月別5/12%複式霍夫
    曼計算法（第一個月不扣除中間利息），其計算式為：[641
    6*87.00000000（此為應受扶養105月之霍夫曼係數）] 除以
    2（受扶養人數）=279897（小數點以下四捨五入）】。原告
    劉昊誼請求278950元之扶養費用，為有理由。
(二)、精神慰撫金部分：
    按慰藉金之賠償，以人格權遭受侵害，使精神上受有痛苦為
    必要，至其核給之標準固與財產上損害之計算不同，惟非不
    可斟酌雙方身分、資力與加害程度，及其他各種情形核定相
    當之數額（最高法院51年台上字第223號判例參照）。又按
    受僱人因執行職務，不法侵害他人之人格權，被害人受有非
    財產上之損害，請求該受僱人及其僱用人連帶賠償相當金額
    之慰藉金時，法院對於慰藉金之量定，應就僱用人之身分、
    地位及經濟狀況等情況一併予以斟酌，不應單以被害人與實
    施侵權行為之受僱人之身分、地位及經濟狀況為衡量之標準
    （最高法院82年度台上字第396號判決意旨參照）。本件因
    被告己○○之過失行為，致被害人鄭秀如突遭橫逆死亡，原
    告丙○○、丁○○、戊○○、乙○○、辛○○等
    5人為被害人鄭秀如之子女，全家頓陷哀傷之中，精神上受
    有相當之痛苦應可確定，斟酌雙方身分、資力與加害程度，
    及原告被告年齡及等情形，核定原告丙○○、丁○○、
    戊○○、辛○○等非財產上之損失，各為60萬元，又參
    乙○○為輕度智障，長期最受母親照顧，而今頓失支持，
    故核定原告乙○○之非財產上損害為70萬元，原告逾此部
    分之請求，則屬無據。
(三)、又按本法所稱請求權人，指下列得向保險人請求保險給付或
    向特別補償基金請求補償之人：一、因汽車交通事故遭致傷
    害者，為受害人本人。二、因汽車交通事故死亡者，為受害
    人之遺屬；其順位如下：(一)父母、子女及配偶。(二)祖父母。
    (三)孫子女。(四)兄弟姐妹。同一順位之遺屬有數人時，按人數
    平均分配保險給付或補償；保險人依本法規定給付之保險金
    ，視為加害人或被保險人損害賠償金額之一部分，加害人或
    被保險人受賠償請求時，得扣除之。強制汽車責任保險法第
    11條第1項、第2項及第32條分別定有明文。查本件原告已依
    強制汽車責任保險法之規定，向強制汽車責任保險之保險人
    領取保險金0000000元，原告丙○○、丁○○、戊○○、乙○○、辛○○每人各取得300000元之事實，業經
    原告自承在卷，且為被告所不爭執，揆諸前開說明，視為應
    給付賠償額之一部分予以扣除。
(四)、從而，原告丙○○、丁○○、戊○○、乙○○、
    辛○○每人可請求之扶養費及精神慰撫金依序為原告丙○○379044元（79044+000000-000000=379044元）。丁○○
    421207元（121207+000000-000000=421207元）。戊○○
    474058元（174058+000000-000000=474058元）。乙○○
    623513元（223513+000000-000000=623513元）。辛○○
    578950元（278950+000000-000000=578950元）。原告丙○○、丁○○、戊○○、乙○○、辛○○等各其逾上開扶養費
    及精神慰撫金之請求金額，為無理由，應予駁回。
四、從而，原告等依據侵權行為損害賠償之法律關係，請求被告
    連帶給付原告庚○○211000元、丙○○379044元、丁○○42
    1207元、戊○○474058元、乙○○623513元、辛○○578950
    元，及均自97年6月25日起至清償日止，按年息百分之五計
    算之利息，為有理由，應予准許，原告等逾此部分之請求，
    為無理由，應予駁回。又原告陳明願供擔保，聲請宣告假執
    行，爰酌定金額准許之。又被告部分，本院依執權宣告供擔
    保後，免為假執行。原告其餘假執行之聲請，則因訴之駁回
    而失所依附，不能准許，併予駁回。
五、按各當事人一部勝訴、一部敗訴者，其訴訟費用，由法院酌
    量情形，命兩造以比例分擔或命一造負擔，或命兩造各自負
    擔其支出之訴訟費用，民事訴訟法第79條定有明文。本件訴
    訟原告係於刑事程序程序中附帶提起民事訴訟，請求損害賠
    償，並未繳納裁判費用，惟有支出提解費用5160元，此部分
    依上開規定由被告連帶負擔。
六、結論：原告之訴為一部有理由，一部無理由，依民事訴訟法
    第79條、第85條第2項、第87條第1項，第390條第2項、第39
    2條第2項，判決如主文。
中    華    民    國    97    年    10    月    09    日
                  民事第一庭  法  官  曾鴻銘
以上正本係照原本作成。
如對本判決上訴，須於判決送達後20日內向本院提出上訴狀。
中    華    民    國    97    年    10    月    09    日
                              書記官  盧昱蓁


司法院資訊處製作；財團法人民間司法改革基金會備份。
